【裁判字號】    98,交聲,440
【裁判日期】    980930
【裁判案由】    交管條例聲異
【裁判全文】
臺灣板橋地方法院交通事件裁定         98年度交聲字第440號
原處分機關  交通部公路總局臺北區監理所板橋監理站
異  議  人
即受處分人  乙○○
上列異議人即受處分人因違反道路交通管理處罰條例案件，對於
原處分機關交通部公路總局臺北區監理所板橋監理站於民國98年
2 月26日所為之板監裁字第裁41-AEX610642號之裁決不服，聲明
異議，本院裁定如下：
    主  文
原處分撤銷。
乙○○不罰。
    理  由
一、原處分意旨略以：異議人即受處分人乙○○於民國98年1 月
    8 日14時49分許，騎乘車號866-EFN 號普通重型機車沿臺北
    市○○○路由南往北方向行駛，行經該路與北平東路交岔路
    口時，於其行駛方向號誌為紅燈時，闖越該路口，而為證人
    即原舉發單位臺北市政府警察局中正第一分局員警甲○○攔
    停並製單舉發（北市警交字第AEX610642 號），經提出異議
    人申訴後，原舉發單位於98年2 月2 日以北市警中正一分交
    字第09830275700 號函覆認異議人違規事實明確，由原處分
    機關於98年2 月26日以板監裁字第裁41-AEX610642號裁決異
    議人違反道路交通管理處罰條例第53條第1 項之駕車行經有
    燈光號誌管制之交岔路口闖紅燈，裁處罰緩新臺幣（下同）
    1,800 元，並依同條例第63條規定記違規點數3 點等語。
二、異議意旨略以：伊騎乘機車沿林森北路往北方向，行經林森
    北路與北平東路交岔路口號誌綠燈時，伊直行過馬路，對向
    車道有1 台汽車準備左轉至北平東路，因為該汽車跟伊距離
    很近，所以伊先暫停讓該車通過，在伊準備過路口時，對向
    車道又有1台汽車速度很快且跟伊搶道，直接開到伊正前方
    ，所以伊再停下來，讓他先通過，等伊通過交叉路口時，警
    察卻把伊攔下來並說伊闖紅燈；然伊確定伊過北平東路口後
    ，北平東路車輛才開始行駛，且伊尚未到停止線及在交叉路
    口中間讓左轉車先行時，伊確定行駛方向號誌是綠燈，況伊
    未過交岔路口時已看到警察在前方交岔路口80公尺前，當時
    伊機車是新車，伊車速約30到40公里，故伊不會為了逞快而
    闖紅燈；另依現場交岔路口情形，林森北路往南方向左轉北
    平東路只有一個車道，所以左轉車輛會很靠近林森北路往北
    方向車道，而員警所站立之位置可能因受到高速車遮蔽，未
    發現伊業已暫停在交岔路口等候車輛左轉，以致於有所誤判
    ，且僅有員警目睹作為判定，並無任何拍照或路口監視畫面
    等直接證據佐證，實令人難以信服。爰依法聲明異議，請求
    撤銷原處分等語。
三、按法院受理交通事件，準用刑事訴訟法之規定，道路交通管
    理處罰條例第89條前段定有明文，則刑事訴訟程序基本原則
    之一「罪疑唯輕原則」，於法院審理行為人違反道路交通管
    理處罰條例案件時，自當有其適用。易言之，法院於審理前
    揭案件，於踐行調查證據程序完畢後，為事實之認定時，如
    就原處分機關所認定之行為人違規事實仍有合理之訴訟上懷
    疑，而無行為人確有該當於道路交通管理處罰條例各該處罰
    條文之構成要件之確信者，即應本於訴訟上「對待證事實倘
    有懷疑，則從被告之利益作解釋」之證據法則，作對行為人
    有利之認定。次按交通警員製單舉發違反道路交通管理處罰
    條例所列之違規事實，本質上為行政處分，係公法上行為，
    基於公務員為公法上行為具有公信力之原則，固應認其所舉
    發交通違規事實在法律上有推認為真實之「有效推定」效力
    ，然於受處分人對於違規事實之存否有爭執，請求法院裁決
    時，法院允宜依據卷附各項證據資料，以論理法則及經驗法
    則為基礎，作客觀的、綜合的判斷，如可認舉發員警顯有誤
    認、誤判之可能或證據不足情事，即應予受處分人有利之認
    定，尚不得僅以舉發員警與受處分人素不相識、且無夙怨，
    當無設詞攀誣之理為論據，遽為受處分人確有所指交通違規
    事實之推認，合先敘明。
四、經查：
(一)、異議人雖於98年2 月12日逕具狀向本院就臺北市政府警察局
    中正第一分局（聲明異議狀誤載為「警察局交通事件裁決所
    」）98年2 月2 日北市警中正一分交字第09830275700 號函
    （聲請異議狀誤載為「裁決書所為之處分」）聲明異議，經
    本院於98年2 月19日以板院輔刑隆98交他15字第010706號函
    將該聲明異議狀暨所附資料檢送原處分機關交通部公路總局
    臺北區監理所板橋監理站依照道路交通案件處理辦法第14條
    辦理，由原處分機關於98年2 月26日以板監裁字第裁41-AEX
    610642號裁決異議人違反道路交通管理處罰條例第53條第1
    項之駕車行經有燈光號誌管制之交岔路口闖紅燈，裁處罰緩
    1,800 元，並依同條例第63條規定記違規點數3 點，且該裁
    決書於同日由異議人簽收在案等情，此有前開聲明異議狀上
    本院之收文戳章、上開本院函文及該裁決書、送達證書各1
    份（詳見本院卷第3 至13、15至16頁）在卷可證。是以，於
    原處分機關尚未掣開上揭裁決書，異議人即向本院提出聲明
    異議。然觀諸前開臺北市政府警察局中正第一分局98年2 月
    2 日北市警中正一分交字第09830275700 號函（詳見本院卷
    第18至19頁）之說明第三點所示，其記載「同函副知乙○○
    君，對本案如有異議，請依道路交通管理處罰條例第87條規
    定：受處分人，不服主管機關所為之處罰，得於接到裁決書
    之翌日起20日內，向管轄地方法院聲明異議，以維自身權益
    。」，顯易使異議人誤以該函文即為交通裁決主管機關所為
    之裁決書，故於原處分機關為前開裁決前，誤向本院聲明異
    議，則該聲明異議顯不合法律上程序。然原處分機關於98年
    2 月26日為前開裁決後，並於同日送達異議人簽收後，隨即
    於同年月27日以北監板四字第0986002783號函檢送原處分機
    關聲明異議移送書、前揭裁決書、聲明異議狀、通知單及相
    關資料移請本院裁定乙節，此有該函文及前開資料各1 份（
    詳見本院卷第1 至21頁）附卷供參，是本件異議程序業已補
    正，合先敘明。
(二)、又按汽車駕駛人，行經有燈光號誌管制之交岔路口闖紅燈者
    ，處1,800 元以上5,400 元以下罰鍰，並記違規點數3 點，
    道路交通管理處罰條例第53條第1 項、第63條第1 項第3 款
    分別定有明文。按汽車行駛至交岔路口，其行進、轉彎，應
    遵守燈光號誌或交通警察之指示，道路交通安全規則第102
    條第1 項第1 款亦定有明文。又按行車管制號誌顯示為圓形
    紅燈者，其意義為車輛禁止通行，不得超越停止線或進入路
    口，道路交通標誌標線號誌設置規則第206 條定有明文，「
    闖紅燈」之行為，應認以於行車號誌顯示為圓形紅燈時，猶
    仍超越停止線進入路口者，始足當之。倘於行車號誌顯示為
    圓形紅燈前，即已超越停止線或進入路口，則與闖紅燈之行
    為有別，不得援引闖紅燈之規定加以處罰。
(三)、又查異議人雖於前開時、地，騎乘該機車遭員警甲○○攔查
    並製單舉發其「駕車行經有燈光號誌管制之交岔路口闖紅燈
    」之事實，業據異議人坦認屬實，並有證人甲○○於本院訊
    問時到庭具結證述明確，且有前開舉發通知單1 紙（詳見本
    院卷第17頁）在卷可證。然觀諸證人甲○○於本院訊問時證
    稱：當時我們站在林森北路往北方向，執行交通稽查勤務，
    距離林森北路與北平東路交岔路口約40、50公尺，未設攔檢
    點，只是站在路旁，但身著制服並持指揮棒；我看異議人時
    ，林森北路方向號誌紅燈已2 、3 秒，當時北平東路方向號
    誌綠燈，有車輛行駛，但車輛並不多；我看到異議人時她已
    到達該交岔路口過斑馬線處，林森北路往南方向有1 台汽車
    左轉北平東路，該汽車通過路口後異議人才騎過馬路，該汽
    車在交岔路口中間等停左轉時，林森北路方向號誌都已變紅
    燈，至於該車輛剛過路口時，號誌燈是否是綠燈或轉為紅燈
    我沒有看到，該車車速不快，該汽車在交岔路口中間有等停
    情形；北平東路往西方向有二個汽車道，一個機車道，還有
    一個右轉專用車道，該路寬約有11米多；我判斷異議人闖紅
    燈是依林森北路往北方向號誌，北平東路車輛已在行駛，異
    議人過路口時沒有影響；我看到異議人時，她已停在交岔路
    口中間，所以我沒有看到異議人過停止線及斑馬線的情形；
    我所站的位置看不清楚異議人行駛方向的停止線位置，比較
    清楚看的到斑馬線；我原本注意北平東路往西方向右轉林森
    北路的違規紅燈右轉車輛，後來才注意到異議人所在位置，
    才發現異議人行駛方向號誌已是紅燈等語（詳見本院卷第28
    頁反面至第30頁反面），並有現場照片9 張（詳見本院卷第
    9 至13頁）附卷足證，是該交岔路口，林森北路往北方向並
    無左轉北平東路往東方向之專用號誌，而北平東路往東方向
    僅有一車道，北平東路往西方向有二汽車道、一機車專用道
    、一右轉專用道，則林森北路往北方向車輛欲左轉北平東路
    往東方向者，確實亦發生與林森北路往南方向車輛爭道行駛
    之情狀；又參酌異議人所提出有關證人甲○○斯時站立位置
    之現場照片（詳見本院卷第12頁第1 張）所示，證人甲○○
    係站立在該照片右側所示之白色車輛位置，此亦經證人甲○
    ○證述屬實（詳見本院卷第30頁至第30頁反面），是證人甲
    ○○既然站立在林森北路往南方向車道上、面向林森北路與
    北平東路交岔路口，其雖可無礙地目視到林森北路雙向路口
    號誌，但並無法目視北平東路號誌燈號，且亦無法目視到異
    議人行駛過停止線之情狀，以及證人甲○○本來僅注意北平
    東路往西方向右轉林森北路的違規車輛，於林森北路方向號
    誌紅燈2 、3 秒後始注意到異議人在該交岔路口，況斯時林
    森北路往北方向尚有1 台汽車欲左轉進入北平東路，異議人
    待該汽車左轉進入北平東路後始穿越該交岔路口，則證人甲
    ○○徒以其發現異議人騎乘該機車過該交岔路口時之號誌紅
    燈作為判斷依據，稍嫌速斷，故證人甲○○能否僅憑上揭推
    論之方式，明確判斷異議人於燈號轉為紅燈後才通過該路口
    之停止線，確非無疑義。從而，依現存證據，尚不足以排除
    異議人騎乘該機車，於該行駛方向之路口號誌轉為紅燈時，
    其車輛已經超越停止線之合理懷疑。此外，復無其他積極證
    據足以證明異議人確有未遵守燈光號誌而闖紅燈之交通違規
    事實，揆諸前揭說明，自應為抗告人有利之認定。故異議人
    辯稱；伊進入該交岔路口時是綠燈，因對向車道有汽車欲左
    轉進入北平東路，伊等停該車輛左轉後始過路口等語，顯非
    無據。
(四)、綜上所述，本件並無積極證據足認異議人有闖紅燈之行為，
    原處分機關遽認異議人有騎乘機車行經有燈光號誌管制之交
    岔路口闖紅燈之違規行為，原處分顯有不當，異議人聲明異
    議，核有理由，應由本院將原裁定分撤銷，改諭知異議人不
    罰。
據上論斷，應依道路交通案件處理辦法第20條前段，裁定如主文
。
中    華    民    國    98    年    9     月    30    日
                  交通法庭法  官  饒金鳳
以上正本證明與原本無異。
如不服本裁定應於送達後5日內向本院提出抗告狀。
                          書記官  王春森
中    華    民    國    98    年    9     月    30    日


司法院資訊處製作；財團法人民間司法改革基金會備份。
